【裁判字號】    99,上易,1021
【裁判日期】    991202
【裁判案由】    故買贓物等
【裁判全文】
臺灣高等法院臺中分院刑事判決        99年度上易字第1021號
上  訴  人  臺灣臺中地方法院檢察署檢察官
被      告  魏家樑
上列上訴人因被告故買贓物案件，不服臺灣臺中地方法院99年度
易字第1340號中華民國99年6月29日第一審判決（起訴案號：臺
灣臺中地方法院檢察署99年度偵字第4924號），提起上訴，本院
判決如下：
    主  文
上訴駁回。
    理  由
一、公訴意旨略以：被告魏家樑係址設臺中市○區○○路1之1號
    正和資源回收廠負責人，其明知共同被告蔡宴嘉（所涉竊盜
    部分，由本院另行審結）於民國98年11月14日下午6時許，
    騎乘車牌號碼NNW-566號機車（起訴書誤載為NNM-566號），
    載運至上開回收廠變賣之不鏽鋼鐵條1支係來路不明之贓物
    ，竟不以正常收購程序即核對身分證資料並持以登記後收購
    ，而任由共同被告蔡宴嘉編造不實之姓名、年籍等資料登記
    後，以新臺幣（下同）570元（即每公斤30元）之低於當時
    不鏽鋼回收價（即每公斤40元）之價格故買上開贓物。因認
    被告魏家樑涉犯刑法第349條第2項之故買贓物罪嫌等語。
二、按犯罪事實應依證據認定之，無證據不得認定犯罪事實，又
    不能證明被告犯罪或其行為不罰者，應諭知無罪之判決，刑
    事訴訟法第154條第2項、第301條第1項分別定有明文。次按
    事實之認定，應憑證據，如未能發現相當證據，或證據不足
    以證明，自不能以推測或擬制之方法，為裁判基礎；又認定
    不利於被告之事實，須依積極證據，茍積極證據不足為不利
    於被告事實之認定時，即應為有利於被告之認定，更不必任
    何有利之證據；再刑事訴訟法上所謂認定犯罪事實之積極證
    據，係指適合於被告犯罪事實認定之積極證據而言，雖不以
    直接證據為限，間接證據亦包括在內，然而無論直接或間接
    證據，其為訴訟上之證明，須於通常一般之人均不致有所懷
    疑，而得確信其為真實之程度者，始得據為有罪之認定，倘
    其證明尚未達到此一程度，而有合理之懷疑存在而無從使事
    實審法院得有罪之確信時，即應由法院為諭知被告無罪之判
    決（最高法院29年上字第3105號、30年上字第816號、40年
    台上字第86號、76年台上字第4986號判例參照）。
三、次按現行刑事訴訟法為保障被告之反對詰問權，排除具有虛
    偽危險性之傳聞證據，以求實體真實之發見，於該法第159
    條第1項明定被告以外之人於審判外之言詞或書面陳述，除
    法律有規定者外，不得作為證據。而刑事訴訟法第159條之1
    至159條之4有傳聞法則之例外規定，且被告以外之人於審判
    外之陳述，雖不符前4條之規定，而經當事人於審判程序同
    意作為證據，法院審酌該言詞陳述或書面陳述作成時之情況
    ，認為適當者，亦得為證據，刑事訴訟法第159條之5第1項
    定有明文。本案以下所引用之被告以外之人於審判外之陳述
    （含書面陳述），業經本院於審理時予以提示並告以要旨，
    且檢察官、被告魏家樑對於證據能力均表示無意見，即同意
    有證據能力。復經本院審酌上開證據，並無取得證據違法、
    欠缺供述之任意性或證據證明力顯然偏低等不適當之情形，
    故均有證據能力。
四、公訴意旨認被告魏家樑涉有故買贓物罪行，無非係以：(一)、
    被告魏家樑之供陳、共同被告蔡宴嘉於警詢及偵查中之供述
    ：證明被告魏家樑向蔡宴嘉以570元購買不鏽鋼鐵條時，被
    告魏家樑並未查核蔡宴嘉之實際身份，即以蔡宴嘉隨口編造
    之資料登記之事實。(二)、臺中市廢棄物資源回收商業同業公
    會99年3月8日市廢收商穎字第3號函文：證明98年11月間之
    不鏽鋼收購價為每公斤40元左右，被告魏家樑顯以低於回收
    價之價格故買贓物之事實等為其主要論據。訊據被告魏家樑
    固坦承有於上開時、地向蔡宴嘉以570元之代價購買上開不
    鏽鋼鐵條之事實，然堅決否認有何故買贓物之犯行，辯稱：
    其僅係「正和資源回收廠」之司機，平日工作內容為到各鐵
    工廠載鐵屑回回收廠，並未負責收購舊貨之工作。98年11月
    14日當天因負責人鄭定昌不在，才由其代為現場管理，收購
    上開不鏽鋼鐵條時，僅係憑印象定其價格，其記得每公斤為
    30元至40元之間，其怕買貴了會被老闆罵，所以便以每公斤
    30元之代價向蔡宴嘉購買，其確實不知道該鐵條為贓物等語
    。經查：
(一)、蔡宴嘉於98年11月14日下午5時30分許，騎乘車號NNW-566號
    機車，進入臺中市○區○○路224號「建國市場」內，以徒
    手搬取之方式，竊取黃春林保管，放置在前開市場之公物不
    鏽鋼鐵條1支，得手後以機車運離。嗣於同日下午6時許，載
    至「正和資源回收廠」，以570元之代價變賣予被告魏家樑
    等情，業經蔡宴嘉於警詢、偵查中及原審審理時坦承不諱（
    見警卷第2-4頁、偵卷第32-33頁、原審卷第25頁背面），且
    經告訴人黃春林於警詢時指訴綦詳（見警卷第8-9頁），並
    有建國市場監視錄影擷取照片3張、贓物認領保管收據1份、
    「收受物品、舊貨、五金廢料或廢棄物登記表」影本1份、
    回收現場照片3張在卷可參（見警卷第11-12頁、第15-17頁
    ）。又蔡宴嘉上開竊盜犯行，並經原審法院以99年度簡字第
    333號簡易判決判處有期徒刑5月在案，足見蔡晏嘉所販售予
    被告魏家樑之不鏽鋼鐵條確為贓物無誤。
(二)、被告魏家樑所收購之不鏽鋼鐵條雖為贓物，但被告魏家樑
    於收購上開鐵條時是否有贓物之認識，尚須審究。本院查：
  1.證人蔡晏嘉於原審審理時證稱：其於竊盜當日即拿不鏽鋼鐵
    條至資源回收廠賣給被告魏家樑，當時被告有向其要證件，
    其身上只有一張臨時補發身分證的證件，但因為沾到水，所
    以模糊不清，連基本資料都看不清楚。被告因為工作手髒髒
    的，沒有拿其的證件，叫其唸給他聽，其就隨便唸名字、身
    分證字號、住址、電話，這些資料都是其臨時編的。被告有
    問其不鏽鋼鐵條如何而來，其說是自己的。其有向被告詢價
    ，但是其忘記被告當時所說的價格是多少，不過其有問過其
    他人，被告告訴其的價格與市場價格相當等語（見原審卷第
    41-42頁背面）。
  2.由證人蔡晏嘉上開證述可知，被告魏家樑於98年11月14日向
    蔡晏嘉收購上開不鏽鋼鐵條時，已向證人蔡晏嘉問明該不鏽
    鋼鐵條之來源，而上開不鏽鋼鐵條之表面上附有諸多灰塵及
    污垢，並非新品，保存狀態難稱完好，且其上並無有關公物
    等字樣，此有贓物照片在卷可參（見警卷第16頁），是被告
    魏家樑採信證人蔡晏嘉所稱：係其自己所有之物等語，與經
    驗法則尚無違背。再者，被告魏家樑已要求蔡晏嘉提出證件
    並將出售者之姓名、身分證字號、住址、電話等資料均登載
    於收受物品、舊貨、五金廢料或廢棄物登記表上，甚且將證
    人蔡晏嘉所騎乘機車車號登載於上開登記表，此有上開登記
    表1份在卷可證（見警卷第15頁）。衡諸經驗法則判斷，倘
    若被告明知上開不鏽鋼鐵條係贓物，自無登記販售者基本資
    料，以供檢警單位查緝之可能，足見被告魏家樑對於所收受
    之不鏽鋼鐵條應無贓物之認識甚明。
(三)、另本件公訴人雖以被告魏家樑未以正常收購程序核對身分證
    資料，且所收受上開不鏽鋼鐵條之價格為每公斤30元，較低
    於當時市場交易價格之每公斤40元而認定被告有贓物認識等
    語。但查：
  1.「正和資源回收廠」（登記名稱為「正和舊貨行」－下稱「
    正和資源回收廠」）為鄭定昌所獨資經營，被告魏家樑係受
    雇於鄭定昌，工作內容為開車至各鐵工廠載運鐵屑、整理回
    收廠內物品等，平時並非負責收購舊貨之工作，只有在負責
    人鄭定昌不在時，才會幫忙。又被告魏家樑雖然曾與鄭定昌
    出外收購舊貨，因而多少知道收購價格，但舊貨每日的價格
    不一定，會有起伏，鄭定昌於98年11月14日外出時，並未告
    知被告魏家樑當日不鏽鋼之收購價格為何等情，業經證人鄭
    定昌於原審審理時證述屬實（見原審卷第43頁及背面），且
    有臺灣省臺中市政府營利事業登記證1份在卷可證（見原審
    卷第31頁）。
  2.本件案發時即98年11月間之不鏽鋼收購價每公斤約40元乙節
    ，雖有台中市廢棄物資源回收商業同業公會99年3月8日市廢
    收商穎字第3號函在卷可參（見偵查卷第5頁）。但該函文說
    明欄第4項仍載稱「廢科回收價格隨市場供需時有調整，本
    報價僅供參考。」又98年11月間之不鏽鋼收購價格為每公斤
    40元左右，但是每日的價格不一定，會有起伏，大約30至40
    元間等情，亦經證人鄭定昌於原審審理時證述明確（見原審
    卷第43頁）。足證舊貨收購價格雖有大致之行情，但仍隨時
    處於波動之狀態。
  3.被告既非專職收購舊貨之工作人員，僅係臨時幫忙代為收購
    本件不鏽鋼鐵條，自難以確信當日之不鏽鋼回收行情價格究
    竟為何？其為避免因收購價格過高而無法對老闆交代，使回
    收廠蒙受損失，因而採取保守之態度，以每公斤30元之價格
    向蔡宴嘉收購上開不鏽鋼鐵條，亦屬合理。故尚難以被告魏
    家樑係以每公斤30元之價格向蔡宴嘉收購上開不鏽鋼鐵條，
    即遽認收購價錢偏低，並以此推定被告魏家樑有贓物之認識
    。
  4.再者，證人鄭定昌雖於原審審理時證稱：被告知道收購舊貨
    要看身分證，沒有身分證就不能收購，公會規定不能使用其
    他證件等語（見原審卷第43頁背面）。然查，台中市廢棄物
    資源回收商業同業公會縱使有要求出賣舊貨者出示國民身分
    證之規定，但仍僅為同業公會敦促會員，以免不慎收受贓物
    所為之規定。而依經驗法則判斷，身分證明文件除身分證外
    尚得以健保卡、駕駛執照等為替代，且被告魏家樑既僅為正
    和資源回收廠之司機，並非專司收購舊貨之業務，對於收購
    舊貨之程序並不熟悉，亦難以被告收購程序未符合上開規定
    ，即遽予認定被告對上開不鏽鋼鐵條有贓物之認識。
五、綜上所述，被告魏家樑固有向蔡晏嘉收購贓物，但依卷證顯
    示之客觀證據，尚難認定被告有贓物之認識。公訴人所提出
    之證據不足以證明被告有何公訴意旨所指之故買贓物犯行，
    此外，復查無其他積極證據足以證明被告有何故買贓物之犯
    行，被告之犯罪自屬不能證明。原審以不能證明被告魏家樑
    犯罪，而依刑事訴訟法第301條第1項規定，諭知無罪之判決
    ，經核認事用法，並無不合。檢察官上訴意旨認應就被告予
    以論罪科刑，而指摘原判決不當，經查為無理由，應予駁回
    。
據上論斷，應依刑事訴訟法第368條，判決如主文。
本案經檢察官王清杰到庭執行職務。
中    華    民    國    99    年    12    月    2     日
            刑事第八庭  審判長法  官  羅  得  村
                              法  官  李  雅  俐
                              法  官  簡  源  希
上列正本證明與原本無異。
不得上訴。
                              書記官  李  宜  珊
中    華    民    國    99    年    12    月    2     日

司法院資訊處製作；財團法人民間司法改革基金會備份。
